最高法院刑事判決　　　　　　九十四年度台上字第七二七三號
　　上　訴　人　甲○○
　　　　　　　　　　　　154.
上列上訴人因偽造文書案件，不服台灣高等法院台南分院中華民
國九十四年九月二十二日第二審更審判決（九十四年度重上更(二)
字第一二八號，起訴案號：台灣雲林地方法院檢察署八十七年度
偵字第三七六六、四四八二號），提起上訴，本院判決如下：
    主  文
原判決撤銷，發回台灣高等法院台南分院。
    理  由
本件原判決認定：上訴人甲○○於民國八十五年四月二十五日，
自任會首邀集如原判決附表編號一所示之互助會，採內標制，並
由其主持開標及收取會款。八十六年間，上訴人因所需繳納之會
款過多，經濟已陷於困境，竟基於意圖為自己不法之所有及行使
偽造私文書之概括犯意，於八十六年間某月二十五日（即八十六
年五月二十五日或之前）冒用張雅玲之名義，在其雲林縣斗南鎮
○○里○○路一五四巷五號住處，以新台幣（下同）四千八百元
之標金偽造標單得標，使賴美鳳、鄭秋菊等六人陷於錯誤，各交
付會款每會一萬五千二百元，而詐得賴美鳳、鄭秋菊等活會會員
（即尚未得標之會員）之會款，合計至少十萬六千四百元。復因
鄭秋菊欲標取八十六年十月二十五日之會款，乃授權上訴人填寫
標金七、八千元之標單，參與標會，上訴人竟逾越鄭秋菊授權範
圍，於上開住處，以鄭秋菊名義，偽造標金一萬二千元之標單，
得標後向鄭秋菊等人偽稱係他人得標，使賴美鳳、鄭秋菊陷於錯
誤，各交付會款每會八千元，而詐取鄭秋菊會款一萬六千元（計
活會二份）、詐取賴美鳳會款八千元（計活會一份）等情。因而
撤銷第一審論處上訴人以詐欺罪刑之判決，改判論上訴人以連續
行使偽造私文書，足以生損害於他人罪，處有期徒刑柒月，固非
無見。
惟按：(一)、判決不載理由者，依刑事訴訟法第三百七十九條第十
四款之規定，其判決當然為違背法令，足以構成撤銷之原因。經
查一般民間互助會開標時，參與投標之會員有於標單上署名並記
載標金者；有雖製作標單，但僅填寫標金而未署名者；亦有僅以
口頭下標而未製作標單者，其情形不一而足。是以會首冒標會款
時，除犯詐欺罪之外，是否尚應論以行使偽造私文書罪，應視其
有無偽造會員名義製作標單並持以行使為斷。本件關於上訴人之
第一次犯行，原判決係認定：上訴人於八十六年間某月二十五日
（即八十六年五月二十五日或之前），以「張雅玲」之名義，以
四千八百元之標金偽造標單得標，而詐取會款等情。然依卷內資
料，上訴人始終否認有此部分之犯行；告訴人賴美鳳、鄭秋菊則
雖指訴上訴人冒標會款，惟均未敘及上訴人有偽造「張雅玲」名
義之標單參與投標之事實。是上訴人縱曾向告訴人等活會會員佯
稱：張雅玲得標云云，而詐取會款，然其是否另有製作偽造「張
雅玲」名義之標單而行使之犯行，自應詳加審認。原判決就此並
未說明其所憑之證據及論斷之理由，遽認上訴人此部分除犯詐欺
罪外，尚應成立行使偽造私文書罪（見原判決第六頁，理由三）
，難謂無判決不載理由之違法。(二)、客觀上為法院認定事實及適
用法律基礎之證據，雖已調查而其內容尚未明瞭者，即與未經調
查無異，如遽行判決，仍屬應於審判期日調查之證據而未予調查
之違法。本件關於上訴人之第二次犯行部分，原判決於事實欄係
認定：上訴人於八十六年十月二十五日，逾越鄭秋菊之授權，以
鄭秋菊名義，偽造標金一萬二千元之標單，得標後向鄭秋菊等人
偽稱係他人得標而詐取會款等情。然查上訴人就此辯稱：八十六
年十月二十五日由嘉義張雅玲標得，鄭秋菊雖亦參加標會惟未得
標，伊於該次標會雖代鄭秋菊寫標單，然係經鄭秋菊同意，並無
冒標情事等語（見原判決第二頁，理由一）。又依卷內資料，證
人張雅玲於第一審證稱：「（去標會時還剩幾會？）鄭秋菊二會
，我一會，是參加八十五年四月二十五日（起會）的會，……（
八十六年）十月二十五日的會是我標到的，被告有給我二十幾萬
元，還差十幾萬元。」等語，告訴人賴美鳳並當庭表示此項證言
之內容實在（見第一審卷第三十頁正、反面），原判決亦予採信
，據以在理由欄說明：「附表（指原判決附表）編號一互助會，
其中於八十六年十月二十五日之開標結果，係由被告（指上訴人
）告知張雅玲得標，被告並將部分會款給付張雅玲」等旨（見原
判決第四頁末行至第五頁第二行）。是前揭互助會於八十六年十
月二十五日開標，實際若由張雅玲得標，嗣上訴人並已將應付之
大部分會款交付張雅玲，則上訴人於投標當日，何以有冒用鄭秋
菊名義以取代張雅玲為得標者之必要？即堪研求。原審未依本院
前次發回意旨，就此項疑義加以釐清究明，遽行判決，已有可議
。且依上開張雅玲於第一審所為之證言，其並未陳明於八十六年
十月二十五日，係委託上訴人代為投標，而未親自到場等情。茍
張雅玲係親自到場投標並以最高標金得標，則上訴人如何得同時
冒用鄭秋菊之名義投標，亦以最高標金得標會款？是張雅玲於該
日有無親自到場，攸關此部分犯罪事實之認定，原判決未傳訊張
雅玲以查明實情，僅以上訴人當日曾提示鄭秋菊名義之標單，即
行推論「張雅玲於八十六年十月二十五日並未親至被告住處（，
）而係以委託被告代為投標甚明」等情（見原判決第五頁第八至
十二行），亦嫌率斷而難以昭折服。(三)、偽造之署押，不問屬於
犯人與否沒收之，刑法第二百十九條定有明文。原判決既認定上
訴人連續偽造張雅玲、鄭秋菊之署押以偽造標單（見原判決第六
頁，理由三第十至十二行），則該標單上所偽造之鄭秋菊、張雅
玲署押，自應依法宣告沒收。乃原判決並未說明不予沒收之理由
，而未為沒收之諭知，非無判決不適用法則之違背法令。此項違
誤，本院前次發回意旨亦經指明，原審猶未改正，以致瑕疵依然
存在，併屬無可維持。以上或為上訴意旨所指摘，或為本院得依
職權調查之事項，應認原判決仍有撤銷發回之原因。基於審判不
可分原則，依公訴意旨認有裁判上一罪關係，而經原審不另諭知
無罪部分，應一併發回。
據上論結，應依刑事訴訟法第三百九十七條、第四百零一條，判
決如主文。
中　　華　　民　　國　九十四　年　 十二　 月　二十三　日
                      最高法院刑事第六庭
                          審判長法官  林　增　福
                                法官  邵　燕　玲
                                法官  張　清　埤
                                法官  陳　世　雄
                                法官  陳　朱　貴
      本件正本證明與原本無異
                                      書  記  官
中　　華　　民　　國　九十四　年　 十二 　月　二十七　日
                                                      J
